臺灣臺北地方法院刑事判決　　　　　　　 96年度易字第906號
公　訴　人　臺灣臺北地方法院檢察署檢察官
被　　　告　乙○○
選任辯護人　林福地律師
上列被告因業務侵占案件，經檢察官提起公訴（95年度調偵字第
739 號），本院判決如下：
    主  文
乙○○連續意圖為自己不法之所有，而侵占對於業務上所持有之
物，處有期徒刑捌月，減為有期徒刑肆月，如易科罰金以銀元參
佰元即新臺幣玖佰元折算壹日，緩刑貳年。
    事  實
一、乙○○自民國94年10月26日起至同年12月12日止，擔任臺北
    市松山區○○○路○ 段71號之南京國民住宅管理委員會（下
    稱南京國宅管委會）幹事職務，負責上開社區住戶管理費和
    相關費用之收取，及支付社區相關費用等業務，為從事業務
    之人，竟基於意圖為自己不法所有之概括犯意，於94年11月
    1 日至同年12月12日止，對於職務上收受如附表一所示項目
    之費用計新臺幣（下同）7 萬3 千8 百81元，及已提領欲支
    付廠商之費用19萬5 千9 百55元，除依規定按附表二所示之
    時間、金額分別存入南京國宅管委會玉山銀行帳號0000-000
    -000000 號帳戶內，合計14萬9 千7 百56元外，就其餘12萬
    80元予以侵占入己。嗣於95年12月12日，經上開委員會之主
    任委員甲○○清查帳目時始悉上情。
二、案經甲○○訴由臺北市政府警察局松山分局報告臺灣臺北地
    方法院檢察署檢察官偵查起訴。
    理  由
一、訊據被告乙○○固坦承有總計11萬5 千36元款項未移交南京
    國宅管委會，惟辯稱其中8 萬2 千9 百55元係遺失，餘3 萬
    2 千81元係不及移交；並否認其餘差額計5 千44元，辯稱已
    存入云云。
二、經查，上揭犯罪事實，業據證人即告訴人甲○○於本院審理
    時具結證述：「11月收到的總數是83906 元，實際上存入銀
    行的只有36756 元，短少47150 元。其他被告在12月7 日填
    提款單應該支付廠商195955元，被告沒有付給廠商，被告離
    職前的12月12日存回去113000元，所以此部分差額是82955
    元。二筆共計130105元，但其中我重複計算8819元，這是零
    用金，原先應該要付給廠商，故而實際金額應為121286元。
    8819元是在被告那裡平常保管有1 萬元的零用金支付小額的
    支出，不需要另行提領。我多算8819元是在47150 元的帳目
    下，也就是說管理維護費應該是38331元要存入戶頭。」（
    見96年7 月18日審判筆錄）等語綦詳，並有繳費憑證編號86
    至120 、證明單、存摺明細、南京國宅管委會94年11/1-12/
    12經費收支表等在卷可稽，足資佐證。惟其中94年11月1 日
    至12月10日之住戶管理費、汽機車清潔費、磁卡費之金額，
    依證人前於偵查中提出之侵占款項明細所示合計為5 萬7 千
    3 百50元，然經本院逐一計算，此部分金額應為5 萬7 千2
    百元，此並經證人於本院準備程序時自陳：「編號104 的收
    據，那張原先計算金額為150 元，之後有退給住戶50元，所
    以我認為應該是收100 元（正100 元），但檢察官認為是退
    給別人50元（也就是負50元），兩者差距就是150 元。（問
    ：所以有關於編號5 的金額是否為57200 元？）是。」（見
    96年6 月1 日準備程序筆錄）等語，足見該部分金額應為5
    萬7 千2 百元無訛；再者，依上述侵占款項明細所示，告訴
    人尚主張有其他收入1 千56元，惟究係何項目收入，告訴人
    並未能提出任何證據以實其說，且以南京國宅管委會之性質
    而言，殊難想像有何其他收入之情形，本院難認告訴人此部
    分主張為實在，從而，被告職務上所收受之金額應為7 萬3
    千8 百81元，此亦為公訴人所同認，先予敘明。至被告雖以
    上詞置辯，惟查，8 萬2 千9 百55元，約當其斯時近3 月之
    薪水，苟確遺失，以其所陳當時與告訴人間有勞資糾紛，豈
    有不報警以自清之理；至所辯3 萬2 千81元不及移交云云，
    查被告係南京國宅管委會幹事，負責費用之收取及支付，平
    日即多有存、提南京國宅管委會玉山銀行帳號0000-000-000
    000 號帳戶，縱有當場未及移交之情，仍當可於離職後以轉
    帳匯款方式匯入上該帳戶或其他方式交還，詎被告迄至本院
    審理前均未還款，其所辯實無可採；末查，證人甲○○業證
    述：「（問：請確認剛才所你說管理費收費憑證86至91號共
    六筆，加起來是6100元，根據你們提供的玉山銀行帳戶11月
    7 日即偵卷第72頁，存入6100元，這筆6100元是否就是86至
    91號的款項？）不是，11月7 日那天被告存入三筆9100元、
    6000元、6100元，這三筆錢是10月26日至10月31日收的錢，
    單據是78至85號，總數是21200 元，並不是86至91號應收的
    款項，此部分我事後有查證過。86至91號是11月的帳款。（
    問：你們各月份的帳是不是要跟存摺結餘款項金額必須一致
    ？）是。收支款是以每月31日為準，但被告結出的帳在帳本
    上要看到數字。（問：以94年10月經費收支表，請說明偵卷
    第103 頁94年10月金額為753102元在存摺的第幾頁？）第6
    頁。被告存6100元是10月份的帳，也就是第103 頁其中編號
    11公共設施費收入21200 元，其中的6100元，至於86至91號
    的6100元是11月份的帳被告根本就沒有存入．．我是根據10
    月份被告製作的帳目結餘款為753102元，與存摺的金額相比
    對．．我是用總額計算，10月份的帳目與存摺相符的部分，
    之後就是從11月1 日一直到12月10日被告離職，憑單應該收
    是57350 元，被告實際存入金額是36756 元，我再去算這個
    差額，被告另外還有警衛室11、12月租金收入14000 元及11
    、12、1 月警衛室預收電費1500元、其他收入這是被告自己
    列的1056元、被告保管零用金1181元。領出沒有付的金額是
    82955 元是比較確定的。」（見同上審判筆錄）明確，被告
    圖將存入之金額與憑單、所收款項湊數，而予卸責，尚不足
    採信。本件事證明確，被告犯行堪以認定，應依法論科。
三、查刑法業於94年2 月2 日公布，95年7 月1 日施行。而按行
    為後法律有變更者，適用行為時之法律，但行為後之法律有
    利於行為人者，適用最有利於行為人之法律，現行刑法第二
    條第一項定有明文。此條規定乃與刑法第一條罪刑法定主義
    契合，而貫徹法律禁止溯及既往原則，係規範行為後法律變
    更所生新舊法律比較適用之準據法，是刑法第二條本身雖經
    修正，但其既屬適用法律之準據法，本身尚無比較新舊法之
    問題，應一律適用裁判時之現行刑法第二條規定以決定適用
    之刑罰法律，先予說明。又本次刑法修正之比較新舊法，應
    就罪刑有關之共犯、未遂犯、想像競合犯、牽連犯、連續犯
    、結合犯，以及累犯加重、自首減輕暨其他法定加減原因（
    如身分加減）與加減例等一切情形，綜其全部罪刑之結果而
    為比較，有最高法院95年度第8 次刑庭會議決議意旨可資參
    照。而按被告行為後，刑法第五十六條關於連續犯之規定業
    經修正刪除，該連續犯規定刪除後，除法理上合於接續犯、
    包括一罪之情形仍可認為構成單一之犯罪外，其於數犯罪行
    為之情形，即應依刑法第五十一條之規定予以分論併罰。經
    依刑法第二條第一項比較新、舊法之結果，認本件被告前後
    多次業務侵占行為，並無適用行為後之新法較有利於被告之
    情形，自應適用行為時即修正前刑法第五十六條關於連續犯
    之規定。
四、核被告原係南京國宅管委會幹事，詎侵占業務上持有之12萬
    80元款項，係犯刑法第三百三十六條第二項業務侵占罪；其
    先後數次犯行，時間緊接、方法相同，並觸犯構成要件相同
    之罪名，顯係基於概括犯意為之，應依修正前之連續犯規定
    論以一罪，並加重其刑。爰審酌被告犯罪之手段，及犯罪所
    生損害尚非甚重等一切情狀，量處如主文所示之刑。另按被
    告犯罪在96年4 月24日以前，應依96年7 月16日施行之中華
    民國九十六年罪犯減刑條例減刑；而按修正施行前刑法第四
    十一條第一項前段係規定：犯最重本刑為五年以下有期徒刑
    以下之刑之罪，而受六個月以下有期徒刑或拘役之宣告，因
    身體、教育、職業、家庭之關係或其他正當事由，執行顯有
    困難者，得以一元以上三元以下折算一日，易科罰金；又依
    修正前罰金罰鍰提高標準條例第二條前段（現已刪除）規定
    ，就其原定數額提高為一百倍折算一日，亦即，以銀元三百
    元折算一日，經折算為新臺幣後，以新臺幣九百元折算一日
    。惟修正後之法律分別規定：犯最重本刑為五年以下有期徒
    刑以下之刑之罪，而受六個月以下有期徒刑或拘役之宣告者
    ，得以新臺幣一千元、二千元或三千元折算一日，易科罰金
    ；比較修正前後之易科罰金折算標準，以施行前之規定，較
    有利於被告，爰併諭知減得之刑，並諭知易科罰金之折算標
    準。末查，被告未有前科，有卷附臺灣高等法院被告前案紀
    錄表可按，經此起訴、審判，應知警惕而無再犯之虞；且其
    於本院審理時，已將所侵占之11萬5 千36元償還告訴人，有
    郵政跨行匯款申請書附卷足憑，本件僅餘5 千44元尚未清償
    ，足認頗有悔悟之意，本院因認對其所宣告之刑，以暫不執
    行為適當，爰依修正後刑法第七十四條第一項第一款（依最
    高法院決議，緩刑應逕適用新法）之規定，併予宣告緩刑2
    年，以啟自新。
據上論斷，應依刑事訴訟法第二百九十九條第一項前段，刑法第
二條第一項前段、三百三十六條第二項、第七十四條第一項第一
款，修正前刑法第五十六條、第四十一條第一項前段，刑法施行
法第一條之一，修正前罰金罰鍰提高標準條例第二條，現行法規
貨幣單位折算新臺幣條例第二條，中華民國九十六年罪犯減刑條
例第二條第一項第三款、第七條第一項、第二項、第九條，判決
如主文。
本案經檢察官黃紋綦到庭執行職務。
中　　華　　民　　國　　96　　年　　7 　　月　　31　　日
　　　　　　　　　        刑事第三庭
                              審判長法  官  黃雅芬
                                    法　官　游士珺
　　　　　　　　　　　　　　　　    法　官　王幸華
上正本證明與原本無異。
如不服本判決，應於判決送達後10日內向本院提出上訴狀（應抄
附繕本）。告訴人或被害人如對於本判決不服者，應具備理由請
求檢察官上訴，其上訴期間之計算係以檢察官收受判決正本之日
期為準。
　　　　　　　　　　　　　　　    　書記官　陳泰寧
中　　華　　民　　國　　96　　年　　7 　　月　　31　　日
附表一：
 ┌──┬───────────┬───────┐
 │編號│   代收保管費用項目   │金額（新臺幣）│
 ├──┼───────────┼───────┤
 │ 1  │94年11月1日至12月10日 │5萬7千2百元   │
 │    │之住戶管理費、汽機車清│              │
 │    │潔費及磁卡之費用      │              │
 ├──┼───────────┼───────┤
 │ 2  │南京國宅71號前面警衛室│1萬4千元      │
 │    │11月、12月份租金。    │              │
 ├──┼───────────┼───────┤
 │ 3  │南京國宅17號警衛室11月│1千5百元      │
 │    │、12月、1月份預收電費 │              │
 ├──┼───────────┼───────┤
 │ 4  │零用金                │1千1百81元    │
 ├──┴───────────┼───────┤
 │合                        計│7萬3千8百81元 │
 └──────────────┴───────┘
附表二：
┌──┬─────────┬─────────┐
│編號│日期（年、月、日）│金 額（新臺幣）   │
├──┼─────────┼─────────┤
│  1 │94.11.9           │1萬5百50元        │
├──┼─────────┼─────────┤
│  2 │94.12.2           │8千元             │
├──┼─────────┼─────────┤
│  3 │94.12.2           │1萬7千1百50元     │
├──┼─────────┼─────────┤
│  4 │94.12.7           │1千56元           │
├──┼─────────┼─────────┤
│  5 │94.12.12          │11萬3千元         │
├──┴─────────┼─────────┤
│合                    計│14萬9千7百56元    │
└────────────┴─────────┘
附錄本案論罪科刑法條全文：
中華民國刑法第336條
（公務公益侵占罪、業務侵占罪）
對於公務上或因公益所持有之物，犯前條第 1 項之罪者，處 1
年以上 7 年以下有期徒刑，得併科 5 千元以下罰金。
對於業務上所持有之物，犯前條第 1 項之罪者，處 6 月以上
5 年以下有期徒刑，得併科 3 千元以下罰金。
前二項之未遂犯罰之。
